ACORDAO-COMPLETO-2433661

ACÓRDÃO 11281/2020 ATA 35/2020 - PRIMEIRA CÂMARA

VISTOS, relatados e discutidos estes autos referentes à Tomada de Contas Especial deflagrada pelo Ministério da Mulher, da Família e dos Direitos Humanos contra o Sr. José Antônio Nogueira de Sousa, prefeito de Santana/AP no período de 1º/1/2005 a 31/12/2008, em face da não comprovação da regular aplicação dos recursos repassados ao município mediante o Convênio 034/2007, que tinha por escopo o apoio financeiro ao "Projeto de Fortalecimento Institucional do Programa Brasil Quilombola". 
	ACORDAM os Ministros do Tribunal de Contas da União, reunidos em sessão da 1ª Câmara, ante as razões expostas pelo Relator, em:
	9.1. com fundamento nos arts. 1º, inciso I, 16, inciso III, alíneas b e c, 19, caput, e 23, inciso III, da Lei 8.443/1992, julgar irregulares as contas do Sr. José Antônio Nogueira de Sousa, condenando-o ao pagamento da quantia abaixo discriminada, atualizada monetariamente e acrescida dos juros de mora, calculados a partir da correspondente data até a efetiva quitação, fixando-lhe o prazo de 15 (quinze) dias, a contar do recebimento da notificação, para que comprove, perante o Tribunal (art. 214, inciso III, alínea a, do Regimento Interno/TCU) , o recolhimento da dívida ao Tesouro Nacional, na forma da legislação em vigor, abatendo-se, na oportunidade, o valor a crédito igualmente indicado abaixo, nos termos do Enunciado 128 da Súmula de Jurisprudência do TCU:
	Data de ocorrência
	Valor histórico (R$) 
	Tipo da parcela

	24/12/2007
	100.000,00
	Débito

	21/5/2009
	1.283,94
	Crédito

9.2. autorizar, caso requerido, nos termos do art. 26 da Lei 8.443/1992, o parcelamento da dívida a que se refere o subitem 9.1 acima em até 36 (trinta e seis) parcelas mensais e sucessivas, sobre as quais incidirão os correspondentes acréscimos legais (débito: atualização monetária e juros de mora) , esclarecendo ao responsável que a falta de pagamento de qualquer parcela importará no vencimento antecipado do saldo devedor, sem prejuízo das demais medidas legais;
9.3. autorizar, desde logo, a cobrança judicial da dívida a que se refere este Acórdão, caso não atendida a notificação, nos termos do art. 28, inciso II, da Lei 8.443/1992;
9.4. remeter cópia deste Acórdão à Procuradoria da República no Estado do Amapá, com fundamento no art. 16, § 3º, da Lei 8.443/1992 c/c o § 7º do art. 209 do Regimento Interno do TCU, e ao Ministério da Mulher, da Família e dos Direitos Humanos.

Tomada de Contas Especial deflagrada em face da não comprovação da regular aplicação dos recursos repassados ao município de Santana/AP mediante o Convênio 034/2007, que tinha por escopo o apoio financeiro ao Projeto de Fortalecimento Institucional do Programa Brasil Quilombola.

Primeira Câmara

Município de Santana/AP.

3. Responsável: José Antônio Nogueira de Sousa (XXX.570.492-XX).

13.1. Ministros presentes: Walton Alencar Rodrigues (Presidente) e Bruno Dantas.
13.2. Ministros-Substitutos convocados: Marcos Bemquerer Costa (Relator) e André Luís de Carvalho.
13.3. Ministro-Substituto presente: Augusto Sherman Cavalcanti.

MARCOS BEMQUERER

A presente Tomada de Contas Especial foi instaurada pelo Ministério da Mulher, da Família e dos Direitos Humanos contra o Sr. José Antônio Nogueira de Sousa, prefeito de Santana/AP no período de 1º/1/2005 a 31/12/2008, em face da não comprovação da regular aplicação dos recursos repassados ao município mediante o Convênio 034/2007, que tinha por escopo o apoio financeiro ao "Projeto de Fortalecimento Institucional do Programa Brasil Quilombola".
2.               Para implementar o objeto pactuado foi prevista a quantia de R$ 110.000,00. Desse valor, R$ 100.000,00 foram transferidos dos cofres federais à municipalidade (peça 11) e o quantum de R$ 10.000,00 coube à quota de contrapartida do convenente. 
3.	A Secretaria de Federal de Controle certificou a irregularidade das contas (peça 42) e a autoridade ministerial atestou haver tomado conhecimento dessa conclusão (peça 44) .
4.                Neste Tribunal, a Secretaria de Controle Externo de Tomada de Contas Especial - SecexTCE apresentou resumo do iter processual e empreendeu o exame técnico da matéria por meio da instrução inserta à peça 54, que reproduzo em parte e com ajustes de forma:
"10. Na instrução inicial (peça 47) , analisando-se os documentos nos autos, concluiu-se pela necessidade de realização de citação para as seguintes irregularidades: 
10.1. Irregularidade 1: não comprovação da execução física do objeto do convênio.
10.1.1. Evidências da irregularidade: documentos técnicos presentes nas peças 2, 5, 9, 13 e 26.
10.1.2. Normas infringidas: art. 70, parágrafo único, da Constituição Federal de 1988; art. 93 do Decreto-lei 200, de 25 de fevereiro de 1967; arts. 22 e 28 da Instrução Normativa nº 01/97 STN e Cláusula Segunda, inciso II, alíneas 'a', 'f', 'h' e 'u' do Termo do Convênio 034/2007.
10.2. Débitos relacionados ao responsável José Antônio Nogueira de Sousa (CPF: XXX.570.492-XX) :
	Data de ocorrência
	Valor histórico (R$) 
	Identificador da parcela

	21/05/2009
	1.283,94
	C1

	24/12/2007
	100.000,00
	D1

10.2.1. Cofre credor: Tesouro Nacional.
10.2.2. Responsável: José Antônio Nogueira de Sousa (CPF: XXX.570.492-XX) .
10.2.2.1. Conduta: na parcela D1 - não apresentar documentos que provassem a execução dos itens previstos no plano de trabalho e pagos com recursos do convênio.
 (...) 
11.1. Irregularidade 2: divergência total ou parcial entre a movimentação financeira e os documentos de despesa apresentados, no âmbito do convênio descrito como 'objeto: apoio ao projeto de fortalecimento institucional do Programa Brasil Quilombola'.
11.1.1. Evidências da irregularidade: documentos técnicos presentes nas peças 5 e 37.
11.1.2. Normas infringidas: art. 37, caput, c/c o art. 70, parágrafo único, da Constituição da República Federativa do Brasil; art. 93 do Decreto-lei 200/1967; art. 66 do Decreto 93.872/1986; art. 28, inciso V, da Instrução Normativa nº 01/97 STN e cláusula segunda, inciso II, alíneas 'f' e 'h' do Termo do Convênio 034/2007.
11.2. Débitos relacionados ao responsável José Antônio Nogueira de Sousa (CPF: XXX.570.492-XX) :
	Data de ocorrência
	Valor histórico (R$) 
	Identificador da parcela

	21/5/2009
	1.283,94
	C1

	24/12/2007
	100.000,00
	D1

11.2.1. Cofre credor: Tesouro Nacional.
11.2.2. Responsável: José Antônio Nogueira de Sousa (CPF: XXX.570.492-XX) .
11.2.2.1. Conduta: na parcela D1 - apresentar comprovantes de despesas sem correspondência com a movimentação financeira dos recursos repassados no âmbito do instrumento em questão.
 (...) 
13. Em cumprimento ao pronunciamento da unidade (peça 49) , foi efetuada citação do responsável, nos moldes adiante:
a)	 José Antônio Nogueira de Sousa - promovida a citação do responsável, conforme delineado adiante:
	Comunicação: Ofício 27656/2020- Secomp-4 (peça 51) 
Data da Expedição: 22/6/2020
Data da Ciência: 3/7/2020 (peça 52) 
Nome Recebedor: José Antônio Nogueira de Sousa
Observação: ofício enviado para o endereço do responsável, conforme pesquisa na base de dados no sistema da Receita Federal, custodiada pelo TCU (peça 50) .
Fim do prazo para a defesa: 18/7/2020
	
14. Conforme Despacho de Conclusão das Comunicações Processuais (peça 53) , as providências inerentes às comunicações processuais foram concluídas. 
15. Transcorrido o prazo regimental, o responsável José Antônio Nogueira de Sousa permaneceu silente, devendo ser considerado revel, nos termos do art. 12, § 3º, da Lei 8.443/1992.
ANÁLISE DOS PRESSUPOSTOS DE PROCEDIBILIDADE DA IN/TCU 71/2012
Avaliação de Viabilidade do Exercício do Contraditório e Ampla Defesa
16. Verifica-se que não houve o transcurso de mais de dez anos desde o fato gerador sem que tenha havido a notificação do responsável pela autoridade administrativa federal competente (art. 6º, inciso II, c/c art. 19 da IN/TCU 71/2012, modificada pela IN/TCU 76/2016) , uma vez que o fato gerador da irregularidade sancionada ocorreu em 24/12/2007, e o responsável foi notificado sobre as irregularidades pela autoridade administrativa competente conforme abaixo:
16.1. José Antônio Nogueira de Sousa foi notificado, na data de 2/6/2009, por meio do Ofício 74/2009 - NUCC/SUBPLAN/SEPPR/PR, emitido na mesma data, conforme assinatura no próprio documento (peça 17) .
Valor de Constituição da TCE 	
17. Verifica-se, ainda, que o valor atualizado do débito apurado (sem juros) em 1º/1/2017 é de R$ 174.070,79, portanto superior ao limite mínimo de R$ 100.000,00, na forma estabelecida conforme os arts. 6º, inciso I, e 19 da IN/TCU 71/2012, modificada pela IN/TCU 76/2016. 
OUTROS PROCESSOS/DÉBITOS NOS SISTEMAS DO TCU COM OS MESMOS RESPONSÁVEIS
18. Informa-se que foi encontrado processo no Tribunal com o mesmo responsável:
	Responsável
	Processos

	José Antônio Nogueira de Sousa
	Processo 005.281/2013-0 [TCE, aberto, 'Acórdão 127/2013-TCU-Plenário. Contratações diretas ou por licitação, realizadas pelo município de Santana/AP com recursos do SUS, no período de 2009 a 2011, oriunda da TC-Processo 022.205/2012-8']
Processo 007.637/2015-2 [TCE, aberto, 'Contrato de Repasse 233.007-87/2007 (Siafi 596392) . Objeto: Implantação do Restaurante Popular, incluindo a construção, a aquisição de equipamentos e utensílios no município de Santana']
Processo 043.339/2018-2 [TCE, aberto, 'TCE instaurada pelo (a) MINISTÉRIO DO TURISMO (VINCULADOR) em razão de Não comprovação da regular aplicação dos recursos repassados pela União, Convênio 01583/2008, firmado com o/a MINISTERIO DO TURISMO, Siafi/Siconv 702381, função COMÉRCIO E SERVIÇOS, que teve como objeto Projeto SANTANA, seu destino no Coração do Amapá. Campanha Publicitaria a fim de tornar o Município de Santana um destino turístico. (nº da TCE no sistema: 179/2018) ']
Processo 010.265/2019-8 [TCE, aberto, 'TCE instaurada pelo (a) Fundação Nacional de Saúde em razão de Não comprovação da regular aplicação dos recursos repassados pela União, Convênio CV 0397/06, firmado com o/a FUNDACAO NACIONAL DE SAUDE, Siafi/Siconv 573256, função SAUDE, que teve como objeto SISTEMA DE ABASTECIMENTO DE AGUA. (nº da TCE no sistema: 600/2017) ']
Processo 034.154/2018-3 [TCE, aberto, 'Convênio nº 1945/2005 (SIAFI 554562) . Objeto: A implantação de projeto de saneamento básico - Sistema de Tratamento e Resíduos Sólido/Galão de Triagem (processo original nº 25100.035944/2005-130']
Processo 027.218/2018-0 [TCE, aberto, 'Tomada de Contas Especial instaurado pelo Fundo Nacional de Desenvolvimento da Educação/Ministério da Educação, em razão da impugnação parcial de despesas realizadas com os recursos repassados ao Município de Santana/AP, na modalidade fundo a fundo, à conta do Programa Nacional de Apoio ao Transporte do Escolar (PNATE) , nos exercícios de 2011 e 2012']
Processo 039.098/2018-4 [TCE, aberto, 'Tomada de Contas Especial instaurado pela Fundação Nacional de Saúde - Funasa / Ministério da Saúde, em razão da omissão no dever de prestar contas do Convênio n° 2753/2006, celebrado com a Prefeitura Municipal de Santana/AP, tendo por objeto 'Drenagem para o Controle da Malária']
Processo 017.055/2020-2 [TCE, aberto, 'TCE instaurada pelo (a) MINISTÉRIO DO TURISMO (VINCULADOR) em razão de Não comprovação da regular aplicação dos recursos repassados pela União, Convênio 01320/2008, firmado com o/a MINISTÉRIO DO TURISMO, Siafi/Siconv 700684, função COMÉRCIO E SERVIÇOS, que teve como objeto Projeto Santana, Cidade das Luzes, de 03 de dezembro a 25 de Dezembro de 2008. O presente tem por objetivo o custeio das atividades do projeto -Santana, Cidade das Luzes-, que se trata de um dos maiores eventos de difusão cultural natalina e de promoção turística do estado do Amapá. 1. Ornamentação Cidade das Luzes 03/12 a 16/12/08 2. Concurso de Ornamentação Natalina 03/12 a 13/12/08 3. Papai Noel na Cidade 03/12 a 25/12/08 4. Auto de Natal 16/12/08 5. Show de Luzes 16/12/08 (nº da TCE no sistema: 187/2018) ']

19. Informa-se que foi encontrado débito imputável ao responsável em outras TCEs registradas no sistema e-TCE:
	Responsável
	TCES

	José Antônio Nogueira de Sousa
	3963/2019 (R$ 2.787.097,96) - Aguardando ajustes do instaurador
1319/2018 (R$ 633.600,76) - Aguardando pronunciamento do supervisor
1269/2020 (R$ 459.857,38) - Aguardando ajustes do instaurador

20. A tomada de contas especial está, assim, devidamente constituída e em condição de ser instruída.
EXAME TÉCNICO
Da validade das notificações
21. Preliminarmente, cumpre tecer breves considerações sobre a forma como são realizadas as comunicações processuais no TCU. A esse respeito, destacam-se o art. 179, do Regimento Interno do TCU (Resolução 155, de 4/12/2002) e o art. 4º, inciso III, § 1º, da Resolução TCU 170, de 30 de junho de 2004, verbis:
'Art. 179. A citação, a audiência ou a notificação, bem como a comunicação de diligência, farse-ão:
I - mediante ciência da parte, efetivada por servidor designado, por meio eletrônico, fac-símile, telegrama ou qualquer outra forma, desde que fique confirmada inequivocamente a entrega da comunicação ao destinatário;
II - mediante carta registrada, com aviso de recebimento que comprove a entrega no endereço do destinatário;
III - por edital publicado no Diário Oficial da União, quando o seu destinatário não for localizado
 (...) 
Art. 3º As comunicações serão dirigidas ao responsável, ou ao interessado, ou ao dirigente de órgão ou entidade, ou ao representante legal ou ao procurador constituído nos autos, com poderes expressos no mandato para esse fim, por meio de:
I - correio eletrônico, fac-símile ou telegrama;
II - servidor designado;
III - carta registrada, com aviso de recebimento;
IV - edital publicado no Diário Oficial da União, quando o seu destinatário não for localizado, nas hipóteses em que seja necessário o exercício de defesa.
Art. 4º. Consideram-se entregues as comunicações:
I - efetivadas conforme disposto nos incisos I e II do artigo anterior, mediante confirmação da ciência do destinatário;
II - realizadas na forma prevista no inciso III do artigo anterior, com o retorno do aviso de recebimento, entregue comprovadamente no endereço do destinatário;
III - na data de publicação do edital no Diário Oficial da União, quando realizadas na forma prevista no inciso IV do artigo anterior.
§ 1º O endereço do destinatário deverá ser previamente confirmado mediante consulta aos sistemas disponíveis ao Tribunal ou a outros meios de informação, a qual deverá ser juntada ao respectivo processo.
 (...) '
22. Bem se vê, portanto, que a validade da citação via postal não depende de que o aviso de recebimento seja assinado pelo próprio destinatário da comunicação, o que dispensa, no caso em tela, a entrega do AR em 'mãos próprias'. A exigência da norma é no sentido de o Tribunal verificar se a correspondência foi entregue no endereço correto, residindo aqui a necessidade de certeza inequívoca. 
 (...) 
24. A validade do critério de comunicação processual do TCU foi referendada pelo Supremo Tribunal Federal, nos termos do julgamento do MS-AgR 25.816/DF, por meio do qual se afirmou a desnecessidade da ciência pessoal do interessado, entendendo-se suficiente a comprovação da entrega do 'AR' no endereço do destinatário:
'Ementa: agravo regimental. Mandado de segurança. Desnecessidade de intimação pessoal das decisões do tribunal de contas da união. art. 179 do regimento interno do TCU. Intimação do ato impugnado por carta registrada, iniciado o prazo do art. 18 da lei nº 1.533/51 da data constante do aviso de recebimento. Decadência reconhecida. Agravo improvido.
O envio de carta registrada com aviso de recebimento está expressamente enumerado entre os meios de comunicação de que dispõe o Tribunal de Contas da União para proceder às suas intimações.
O inciso II do art. 179 do Regimento Interno do TCU é claro ao exigir apenas a comprovação da entrega no endereço do destinatário, bastando o aviso de recebimento simples.' 
Da revelia do responsável José Antônio Nogueira de Sousa
25. No caso vertente, a citação do responsável se deu em endereços provenientes da base de CPFs da Receita Federal, em sistema custodiado pelo TCU. A entrega dos ofícios citatórios nesses endereços ficou comprovada.
26. Nos processos do TCU, a revelia não leva à presunção de que seriam verdadeiras todas as imputações levantadas contra os responsáveis, diferentemente do que ocorre no processo civil, em que a revelia do réu opera a presunção da verdade dos fatos narrados pelo autor (Acórdão 1009/2018-TCU-Plenário, Relator Min. Bruno Dantas; 2369/2013 - TCU - Plenário, Relator Min. Benjamin Zymler e 2449/2013 - TCU - Plenário, Relator Min. Benjamin Zymler) . Dessa forma, a avaliação da responsabilidade do agente não pode prescindir da prova existente no processo ou para ele carreada. 
27. Ao não apresentar sua defesa, o responsável deixou de produzir prova da regular aplicação dos recursos sob sua responsabilidade, em afronta às normas que impõem aos gestores públicos a obrigação legal de, sempre que demandados pelos órgãos de controle, apresentar os documentos que demonstrem a correta utilização das verbas públicas, a exemplo do contido no art. 93 do Decreto-lei 200/1967: 'Quem quer que utilize dinheiros públicos terá de justificar seu bom e regular emprego na conformidade das leis, regulamentos e normas emanadas das autoridades administrativas competentes.' 
28. Mesmo as alegações de defesa não sendo apresentadas, considerando o princípio da verdade real que rege esta Corte, procurou-se buscar, em manifestações do responsável na fase interna desta Tomada de Contas Especial, se havia algum argumento que pudesse ser aproveitado a seu favor. 
29. Os argumentos apresentados na fase interna (peças 18, 19, 20 e 21) não elidem as irregularidades apontadas.
30. Em se tratando de processo em que a parte interessada não se manifestou acerca das irregularidades imputadas, não há elementos para que se possa efetivamente aferir e reconhecer a ocorrência de boa-fé na conduta do responsável, podendo este Tribunal, desde logo, proferir o julgamento de mérito pela irregularidade das contas, conforme os termos dos §§ 2º e 6º do art. 202 do Regimento Interno do TCU.
 (...) 
Prescrição da Pretensão Punitiva
32. Vale ressaltar que a pretensão punitiva do TCU, conforme Acórdão 1.441/2016 - TCU [relator Ministro Benjamin Zymler e redator Ministro Walton Alencar Rodrigues], que uniformizou a jurisprudência acerca dessa questão, subordina-se ao prazo geral de prescrição indicado no art. 205 do Código Civil, que é de dez anos, contado da data de ocorrência da irregularidade sancionada, nos termos do art. 189 do Código Civil, sendo este prazo interrompido pelo ato que ordenar a citação, a audiência ou a oitiva do responsável.
33. No caso em exame, ocorreu a prescrição, uma vez que a irregularidade sancionada ocorreu em 24/12/2007, e o ato de ordenação da citação ocorreu em 5/6/2020.
 (...) "
5.               Com essas considerações, a SecexTCE oferece ao Tribunal a proposta de encaminhamento que se segue (peças 54 a 56) :
5.1. considerar revel o Sr. José Antônio Nogueira de Sousa, com fulcro no art. 12, § 3º, da Lei 8.443/1992; 
5.2. julgar irregulares as contas do Sr. José Antônio Nogueira de Sousa, com base nos arts. 1º, inciso I, 16, inciso III, alíneas b e c, da Lei 8.443/1992, condenando-o ao pagamento da quantia indicada baixo, abatendo-se o valor a crédito:
	Data de ocorrência
	Valor histórico (R$) 
	Tipo da parcela

	21/5/2009
	1.283,94
	crédito

	24/12/2007
	100.000,00
	débito

5.3. autorizar, com fundamento no art. 26 da Lei 8.443/1992, o parcelamento e a cobrança judicial da dívida, nos termos do art. 28, inciso II, da Lei 8.443/1992; e
5.4. encaminhar cópia da deliberação que vier a ser proferida à Procuradoria da República no Estado do Amapá, com base no § 3º do art. 16 da Lei 8.443/1992 c/c o § 7º do art. 209 do Regimento Interno do TCU, e ao Ministério da Mulher, da Família e dos Direitos Humanos.
6.	O Ministério Público junto a este Tribunal, representado neste feito pelo Subprocurador-Geral Lucas Rocha Furtado, concorda com o encaminhamento sugerido pela Secex/TCE (peça 57) .
	É o Relatório.

não há.

Subprocurador-Geral Lucas Rocha Furtado.

TOMADA DE CONTAS ESPECIAL. RECURSOS FEDERAIS REPASSADOS AO MUNICÍPIO POR FORÇA DE CONVÊNIO. NÃO COMPROVAÇÃO DA BOA E REGULAR APLICAÇÃO DOS RECURSOS TRANSFERIDOS. REVELIA. IRREGULARIDADE DAS CONTAS. DÉBITO SEM APLICAÇÃO DE MULTA. PRESCRIÇÃO DA PRETENSÃO SANCIONATÓRIA DO TRIBUNAL.

TOMADA DE CONTAS ESPECIAL (TCE)

Secretaria de Controle Externo de Tomada de Contas Especial - SecexTCE.

A presente Tomada de Contas Especial foi instaurada pelo Ministério da Mulher, da Família e dos Direitos Humanos contra o Sr. José Antônio Nogueira de Sousa, prefeito de Santana/AP no período de 1º/1/2005 a 31/12/2008, em face da não comprovação da regular aplicação dos recursos repassados ao município por força do Convênio 034/2007, que tinha o escopo de apoiar financeiramente o "Projeto de Fortalecimento Institucional do Programa Brasil Quilombola". 
2.	Para implementar o objeto pactuado foi prevista a quantia de R$ 110.000,00. Desse valor, R$ 100.000,00 foram transferidos dos cofres federais ao convenente (peça 11) e o quantum de R$ 10.000,00 coube à quota de contrapartida do município. 
3.	Diante da não apresentação de alguns documentos exigidos para fins de prestação de contas do ajuste, o concedente instaurou a presente Tomada de Contas Especial.
4. 	Nesta Casa de Contas, a Secretaria de Controle Externo de Tomada de Contas Especial - Secex/TCE empreendeu, por delegação de competência, a citação do ex-prefeito para que recolhesse o débito quantificado no processo e/ou oferecesse alegações de defesa acerca das seguintes irregularidades: a) "não apresentar documentos que provassem a execução dos itens previstos no plano de trabalho e pagos com recursos do convênio"; e b) "apresentar comprovantes de despesas sem correspondência com a movimentação financeira dos recursos repassados no âmbito do instrumento em questão". 
5.	Notificado, o Sr. José Antônio Nogueira de Sousa não adimpliu a dívida e tampouco trouxe ao descortino do Tribunal sua defesa, deixando transcorrer in albis o prazo que lhe foi conferido, o que caracteriza a revelia prevista no art. 12, § 3º, da Lei 8.443/1992.
6.	Após examinar o mérito do processo, a unidade instrutiva opinou, em substância, pela irregularidade das contas do ex-prefeito, com a sua condenação ao pagamento do débito apurado, sem aplicação da multa prevista no art. 57 da Lei 8.443/1992, ante a ocorrência da prescrição da pretensão punitiva do Tribunal. O Ministério Público junto ao TCU concordou com a proposta da unidade técnica.
7.	Fixadas a situação fático-jurídica, a análise e a proposta de desfecho oferecida ao Tribunal para os autos, passo à apreciação da matéria.
8.	No caso concreto, as deficiências que permearam os elementos comprobatórios da execução do Convênio 034/2007 impediram a demonstração da boa e regular utilização dos recursos públicos federais transferidos à municipalidade.
9.	Compulsando os autos, verifico que a Nota Técnica 001, de 2/6/2009, elaborada pela Secretaria de Políticas de Promoção da Igualdade Racial, traz os seguintes registros (peça 13) :
"5. Quanto à análise dos documentos encaminhados, é oportuno elucidar que a Prefeitura priorizou os comprovantes da execução financeira do projeto. Todavia deixou de apresentar Relatório de Cumprimento do Objeto e ainda o material didático e pedagógico oferecido pelo Convênio. 
6. Cabe ressaltar que hodiernamente nos encontramos impossibilitados de concluir essa análise, uma vez que após apreciação dos documentos recebidos, verificou-se a necessidade da comprovação do atingimento de todas as metas elencadas no Cronograma de Execução contido no Plano de Trabalho aprovado. 
7. Para melhor ilustrar as atividades realizadas no Convênio, mister se faz encaminhar informações acerca de todas as etapas concluídas em consonância como Cronograma de Execução do Plano de Trabalho aprovado (...) .
7. [sic] Ademais se faz imprescindível a apresentação do Relatório Técnico Final descritivo da execução do objeto pactuado no Convênio, de modo a indicar os resultados qualitativos e quantitativos alcançados, informando-nos ainda, os fatores relevantes observados após a execução das metas permitindo a verificação de seu cumprimento, de acordo com os objetivos previstos. 
8. Solicita-se, ainda, que o Convenente encaminhe a quantificação do material produzido, envio de 01 exemplar de todo produto confeccionado por meio do recurso conveniado, bem como um diagnóstico apresentando o impacto social do Convênio na vida dos beneficiados, assim como o impacto do presente Convênio nas localidades em que foram desenvolvidas as ações. 
9. Ante ao exposto, observou-se que as informações encaminhadas são insuficientes para uma análise técnica conclusiva do que foi executado no Convênio. Sendo assim, faz-se necessário o encaminhamento de informações complementares, nos termos acima consignados." (grifos acrescidos) .
10.	O ex-prefeito apresentou outros documentos ao tomador de contas, que, após examiná-los, emitiu-se o Parecer 21/2017/COTV/GEOFT/SEPLAN/GAB-SEPPIR/SEPPIR, assim vazado (peça 41, p. 2) : 
"10. Em 14/11/2016, por meio do Memorando nº 400/2016/SECOMT/SEPPIR/MJC (pág. 194/3673194) , a área técnica encaminhou a esta Gerência, o Parecer Técnico Simplificado nº 53/2016 (págs. 184-192/3673194) , recomendando a REPROVAÇÃO da Prestação de Contas, conforme abaixo:
'conforme nova análise, de acordo com os registros e documentos apensados ao processo nº 00041.002145/2007-43, ficou constatado a não apresentação do solicitado na referida Nota Técnica. 
II. Cumpre salientar que como o Plano de Trabalho do Convênio em tela apresentou como metas a realização de Seminário sobre Planejamento Estratégico para a Coordenadoria, a capacitação de Gestores Públicos e Municipais e Lideranças Quilombolas sobre o tema: Gestão Pública, Seminário Municipal sobre Políticas de Ações Afirmativas para a população em geral, Evento Cultural - Dia Internacional de Combate ao Racismo em nível Municipal e Edição de texto sobre a política de Igualdade Racial no Município, visando ao fortalecimento do serviço público, geração de arranjos organizacionais, maior envolvimento, interesse e compromisso da equipe capazes de assegurar sua qualidade, eficiência e efetividade. Ficamos impossibilitados de aprovar o cumprimento do objeto, visto que não foi apresentado Relatório Técnico Final descritivo da execução do objeto pactuado no Convênio, que indicasse os resultados qualitativos e quantitativos alcançados que apontassem os fatores relevantes observados após a execução das metas. Diante do exposto, concluímos desfavoravelmente pelo Cumprimento Integral do Objeto pactuado.'"
11.	A conclusão a que o Parecer indicado no item 10 acima chegou foi na linha de "reprovar as contas" do convênio, ante o "não atendimento da convenente com relação às notificações de envio de documentação complementar."
12.	Da Nota Técnica e do Parecer precitados sobressai a interpretação de que a ausência de documentos relevantes comprometeu a prestação de contas da avença. 
13. 	É preciso deixar bem frisado que a prestação de contas deve demonstrar a execução física e financeira do objeto pactuado, sem o que não há comprovação da boa e regular aplicação das verbas públicas, e, em consequência, será necessário ressarcir o dano causado ao erário.
14.	Destaca-se ainda que essa obrigatoriedade de evidenciar a adequada utilização do dinheiro público decorre de imposição derivada do ordenamento jurídico, a teor do bloco normativo composto pelas disposições dos arts. 70, parágrafo único, da Constituição Federal, 93 do Decreto-lei 200/1967 e 66 do Decreto 93.872/1986.
15.	Nessa conexão de ideias, em vista da falta de elementos probatórios indispensáveis à prestação de contas do Convênio 034/2007, o Sr. José Antônio Nogueira de Sousa deve ter suas contas julgadas irregulares com a condenação ao pagamento do prejuízo apurado no processo. Registre-se que consta dos autos um comprovante de recolhimento ao tesouro nacional do saldo do convênio no valor de R$ 1.283,94 (peça 28) , quantia que deverá ser abatida do débito, nos termos do Enunciado 128 da Súmula da Jurisprudência do TCU.  
16.	Acerca da sanção pecuniária, acolho a proposta da unidade técnica de não aplicar multa, porquanto, na linha de exegese do Acórdão 1.441/2016 (relator Ministro Benjamin Zymler e redator Ministro Walton Alencar Rodrigues) , transcorreram mais de dez anos entre a irregularidade constatada, que se configurou em 24/12/2007, e o ato que ordenou a citação do responsável, de 5/6/2020 (peça 49) , restando o fato tisnado colhido pela prescrição da pretensão punitiva.
17.	Outrossim, deve ser autorizado o pagamento da dívida em até 36 parcelas mensais e consecutivas, caso solicitado, e a cobrança judicial, bem como remetida cópia do Acórdão que vier a ser proferido à Procuradoria da República no Estado do Amapá, com fundamento no art. 16, § 3º, da Lei 8.443/1992 c/c art. 209, § 7º, do Regimento Interno do TCU, e ao Ministério da Mulher, da Família e dos Direitos Humanos, para ciência.
	Ante o exposto, voto por que seja adotada a deliberação que ora submeto a este Colegiado.
T.C.U., Sala das Sessões, em 6 de outubro de 2020.
MARCOS BEMQUERER COSTA
Relator